【裁判字號】    99,交聲,3713
【裁判日期】    991029
【裁判案由】    聲明異議
【裁判全文】
臺灣臺中地方法院交通事件裁定        99年度交聲字第3713號
原處分機關  交通部公路總局臺中區監理所
異  議  人  和運租車股份有限公司
代  表  人  蘇燕輝
送達代收人  甲○○
上列異議人因受處分人和運租車股份有限公司臺中分公司違反道
路交通管理處罰條例案件，對於原處分機關交通部公路總局臺中
區監理所民國99年9 月20日所為之處分（處分案號：中監違字第
裁60-G0H17349F號裁決書），聲明異議，本院裁定如下：
    主  文
原處分撤銷。
和運租車股份有限公司臺中分公司不罰。
 理  由
一、原處分意旨略以：緣異議人和運租車股份有限公司（下稱異
    議人）對於其分公司所有之車牌號碼6558-VV 號丙種租賃小
    客車，於民國99年6 月19日上午9 時55分許，在臺中市○○
    路○ 段與精科5 路口處，因「限速60公里，經檢定合格儀器
    測照，時速126 公里，超速66公里（60公里以上未滿80公里
    ）。駕駛人行車速度超過規定之最高時速60公里以上（處車
    主吊扣牌照3 個月）」違規，經臺中市警察局交通隊直屬第
    一分隊依違反道路交通管理處罰條例第43條第1 項第2 款及
    第43條第4 項逕行舉發不服，原處分機關於99年9 月20日依
    違規事實以中監違字第裁60-GOH17349F號裁決書，依道路交
    通管理處罰條例第43條第4 項裁處受處分人吊扣汽車牌照3
    個月，逾期則依裁決書處罰主文規定裁處等語。
二、本件聲明異議意旨略以：異議人之分公司於98年7 月25日起
    至101 年7 月24日止，將車號6558-VV 之租賃小客車出租予
    案外人東綾資產管理股份有限公司（下稱「東綾公司」）使
    用，嗣東綾公司將該車轉交予林南暻（身分證字號Ｚ0000000
    00）使用，然林南暻於99年6 月19日在臺中市○○路○段、
    精科五路口處，因超速遭臺中市警察局交通隊第一分隊舉發
    違反道路交通管理處罰條例第43條之規定。本案駕駛人業經
    臺中區○○○○道路交通管理處罰條例第43條第1 項第2 款
    裁罰在案，實不得再向汽車所有權人裁罰。首先，道路交通
    管理處罰條例第43條法條全文及意旨，係以處罰汽車駕駛人
    為構成要件，並非以汽車所有人為處罰對象，再者，異議人
    係汽車出租業者，案發違規車輛係由上述案外人向異議人承
    租，異議人亦依一般出租業者標準程序簽定車輛租賃契約書
    ，並詳實審核承租人所出具之文件，然出租後違規人林南暻
    之駕駛行為，異議人根本無從預見防範，異議人業已恪遵法
    律上應盡之義務，並無任何故意過失行為，故按行政罰法第
    7 條之規定，行政罰亦需以故意、過失為處罰之責任條件，
    惟異議人於本案中並無任何故意過失之違規行為，竟遭舉發
    吊扣汽車牌照，顯有違誤，為此依法提出異議，請求撤銷原
    處分等語（詳細內容見卷內聲明異議狀所載）。
三、按公司為依照公司法組織登記成立之社團法人，故公司具有
    人格，於法令限制內，有享受權利，負擔義務之能力，民法
    第26條定有明文。而所謂分公司，乃指受本公司管轄之分支
    機構而言，公司法第3 條第2 項亦規定甚明。因人格具有不
    可分割之性質，公司縱設有分公司，乃屬本公司之分支機構
    ，其與本公司在法律上係同一人格。經查，本件上揭車輛之
    車主雖為受處分人和運租車股份有限公司臺中分公司，但本
    案異議人既為總公司，此有本院依職權調查之車號查詢汽車
    車籍、公司及分公司基本資料查詢等3 份文件附卷可參，因
    此，依前揭說明，上開異議人提出本件聲明異議，於法並無
    違誤，合先敘明。
四、次按汽車駕駛人，駕駛汽車有行車速度，超過規定之最高時
    速60公里以上情形者，處6,000 元以上24,000元以下罰鍰，
    並當場禁止其駕駛；汽車駕駛人有上開行為者，並吊扣該汽
    車牌照3 個月；經受吊扣牌照之汽車再次提供為違反第1 項
    第1 款或前項行為者，沒入該汽車，道路交通管理處罰條例
    第43條第1 項第2 款、第4 項分別定有明文。經查：
（一）受處分人所有之上開租賃小客車，於前揭時地經第三人林
      南暻駕駛而有上述違規行為之事實，為異議人所不爭執，
      且有臺中市警察局99年7 月7 日中市警交字第G0H17349F
      號舉發違反道路交通管理事件通知單、臺中市警察局99年
      8 月16日中市警交字第0990061053號函、交通部公路總局
      臺中區監理所99年9 月27日中監自字第0991007770號函等
      在卷可稽，是此部分之事實，堪以認定。
（二）原處分機關對異議人所為本件裁決之處分，係以道路交通
      管理處罰條例第43條第4 項規定為其處罰依據。而依此上
      開條文規定，如汽車駕駛人係駕駛自己所有之汽車而有上
      開違規行為，除受罰鍰外，並應受吊扣汽車牌照3 個月之
      處分，自無疑義。至於該汽車非駕駛人所有時，則該汽車
      所有人是否仍為受罰主體？依其法條文義解釋而言，所謂
      「吊扣『該』汽車牌照」，自係指「該行車速度超過規定
      之最高時速60公里以上之汽車牌照」，而汽車駕駛人非必
      為汽車所有人，為一般社會常態，法文既非明定「吊扣該
      駕駛人所有之汽車牌照」，則不問汽車駕駛人與汽車所有
      人是否為同一人，自應對違規之汽車牌照予以吊扣，即對
      汽車所有人加以處罰。再由同條第4 項後段規定「經受吊
      扣牌照之汽車『再次提供』為違反第1 項第1 款或前項行
      為者，沒入該汽車」為體系上之觀察，益見本條項處罰汽
      車所有人不以與汽車駕駛人為同一人為限，否則即無「提
      供」或「再次提供」之可言。另自立法意旨觀之，汽車駕
      駛人有行車速度超過規定之最高時速60公里以上行為，嚴
      重危害道路交通安全，情節非輕。是除處汽車駕駛人高額
      罰鍰並當場禁止其駕駛外，另應吊扣該行車速度超過規定
      之最高時速60公里以上車輛之汽車牌照3 個月，以此雙重
      保險方式，督促汽車所有人勿輕易提供車輛與可能有行車
      速度超過規定之最高時速60公里以上之人，藉以遏止嚴重
      違規，確保公眾生命、身體、財產之安全。據此，本條項
      關於吊扣汽車牌照之處罰，自不以汽車駕駛人與汽車所有
      人係同一人為限，縱汽車所有人另有其人，仍應為本條項
      所規範之受罰主體，臺灣高等法院98年度法律座談會亦同
      此見解。
（三）惟按「違反行政法上義務之行為非出於故意或過失者，不
      予處罰」，行政罰法第7 條著有明文。此項實體法上責任
      成立之條件，除有明文規定，得因程序要件不備而無庸審
      酌外，本宜一體適用。因此，上開吊扣汽車牌照之處罰雖
      以汽車所有人為受罰主體，但仍須汽車所有人對於提供車
      輛給汽車駕駛人使用有故意或過失為限。如汽車所有人自
      己即為行車速度超過規定之最高時速60公里以上之行為人
      ，則其有可歸責之原因，自不待言。如汽車所有人非汽車
      駕駛人，即應探究該提供汽車之行為是否有可歸責之原因
      ，否則，自不能令汽車所有人因汽車駕駛人個人恣意違規
      行為，即連坐受罰。臺灣高等法院98年度法律座談會見解
      雖亦認為縱汽車所有人非即為駕駛人，而係另有其人時，
      仍應依道路交通管理處罰條例第43條第4 項規定對於汽車
      所有人處以吊扣汽車牌照3 個月處罰，但汽車所有人仍可
      舉證其無故意、過失而不罰。因此，本件受處分人自仍應
      有故意或過失之可歸責原因時，始得據以裁罰。查受處分
      人自98年7 月25日起至101 年7 月24日止，將其所有之上
      開汽車出租予東綾公司使用，有車輛租賃契約附卷可憑，
      而依本件經舉發之交通違規時間「99年6 月19日上午9 時
      55分許」觀之，上開車輛係由承租人東綾公司占有使用中
      ，足認實際駕駛人應為東綾公司允許使用之第三人無疑。
      又依上開車輛租賃契約第3 條第2 款、第7 款及第8 款約
      定：承租人應由有駕駛執照之員工，遵照政府相關法令及
      交通法規，以善良管理人之注意保管，操作原則使用租賃
      車輛；承租人於租賃期間內，不得利用租賃車輛從事違法
      行為、任何賽車、速度測試…；租賃期間發生之任何違反
      交通規則之罰款，概由承租人負擔等語，堪認受處分人於
      此租賃法律關係成立時已盡相當之告知注意義務，嗣後對
      於承租人允許使用該租賃車輛之第三人在外駕車行為，著
      實難以預防或監督，除別有事證外，尚難遽認受處分人有
      何故意或過失之可歸責原因。
五、綜上所述，受處分人和運租車股份有限公司臺中分公司為汽
    車出租業者，無法預見承租人占有租賃車輛期間有違規駕駛
    行為，且其於出租之際，已盡相當之告知注意義務，實難認
    受處分人就本件違規行為之發生，有何可歸責之原因。從而
    ，原處分機關逕予裁罰，即有未洽，是本件異議人所提聲明
    異議，堪認有理由，應由本院撤銷原處分，並為受處分人不
    罰之諭知如主文第2 項所示。
六、應依道路交通管理處罰條例第87條第2 項、道路交通事件處
    理辦法第19條前段，裁定如主文。
中    華    民    國    99    年    10    月    29    日
                     交通法庭   法  官   胡芷瑜
以上正本證明與原本無異。
如不服本裁定，應於送達後5日內，向本院提出抗告狀。
                                書記官   沈慧玲
中    華    民    國    99    年    10    月    29    日

司法院資訊處製作；財團法人民間司法改革基金會備份。
